【裁判字號】    97,訴,1362
【裁判日期】    980213
【裁判案由】    違反槍砲彈藥刀械管制條例等
【裁判全文】
臺灣雲林地方法院刑事判決              97年度訴字第1362號
公  訴  人  臺灣雲林地方法院檢察署檢察官
被      告  乙○○
選任辯護人  張蓁騏律師
上列被告因違反槍砲彈藥刀械管制條例等案件，經檢察官提起公
訴（97年度偵字第5509號），本院判決如下：
    主      文
乙○○未經許可，持有可發射子彈具有殺傷力之改造手槍，處有
期徒刑年，併科罰金新臺幣伍萬元，罰金刑如易服勞役，以新
臺幣壹仟元折算壹日，扣案之改造手槍壹支（含彈匣壹個，槍枝
管制編號0000000000號）沒收之。
    事實及理由
壹、有罪部分：
一、犯罪事實：
    乙○○明知可發射子彈具有殺傷力之改造手槍與子彈為槍砲
    彈藥刀械管制條例所列管之物品，非經中央主管機關許可，
    不可持有，竟基於持有可發射子彈具有殺傷力的改造手槍之
    及子彈之犯意，於民國97年10月20日18時許，在雲林縣莿桐
    鄉某公墓水溝旁，拾得仿FN廠半自動手槍製造而成，已換裝
    土造金屬槍管之可發射子彈具有殺傷力的改造手槍1 支（含
    彈匣1 個，槍枝管制編號0000000000號）與直徑8.0 ±0.5
    mm 非 制式子彈2 顆（均已事先裝填於上開彈匣內），並將
    之藏放在雲林縣莿桐鄉義和村和平6 之2 號住處水族箱下方
    櫃子內，而無故持有前揭槍彈。嗣於97年10月26日23時20分
    許，因乙○○持前揭槍彈夥同不知情之友人甲○○、魏志安
    、謝奇侑、張弘明、詹明慶、張詠竣、張原誠、陳星樺及黃
    俊和至雲林縣莿桐鄉○○村○○○○道路上談論甲○○與張
    弘明間之誤會，談論過程中，乙○○因一時衝動，突持上開
    槍彈對空擊發1 槍（細節詳如後「貳、不另為無罪諭知部分
    」之論述），經甲○○報警處理，警方循線逮捕乙○○，並
    至上述產業道路旁扣得前開改造手槍（內含彈匣1 個，彈匣
    內尚有直徑8.0 ±0.5mm 非制式子彈1 顆）與乙○○開槍後
    遺留現場之彈殼1 個。
二、認定犯罪事實所憑之證據及理由：
  (一)證據能力部分：
  1.關於甲○○之警詢筆錄（見警卷第8 頁至第10頁），被告乙
    ○○及其辯護人在本院審理中以該供述筆錄屬傳聞證據為由
    ，認該供述筆錄均無證據能力（見本院卷第30頁至第32頁）
    。按被告以外之人於檢察事務官、司法警察官或司法警察調
    查中所為之陳述，與審判中不符時，其先前之陳述具有較可
    信之特別情況，且為證明犯罪事實存否所必要者，得為證據
    ，亦為刑事訴訟法第159 條之2 所明定。該條所謂「具有較
    可信之特別情況」，係指證人於司法警察調查中所為之陳述
    ，與審判中不符，而其先前之陳述，從客觀上之環境或條件
    等情況加以觀察，有足以取代審判中交互詰問之可信性保證
    者而言。證人所為之先前陳述，相較於審判中之陳述，是否
    具有更可信之特別情況，應依其陳述時外部之客觀情況判斷
    。又所謂「特別可信性」，係指陳述是否出於供述者之真意
    、有無違法取供情事之信用性而言，故應就偵查或調查筆錄
    製作之原因、過程及其功能等加以觀察其信用性，據以判斷
    該傳聞證據是否有特別可信之情況而例外具有證據能力。又
    該條所稱「為證明犯罪事實存否所必要者」，應係指就具體
    個案案情及相關卷證判斷，為發現實質真實目的，認為除該
    項審判外之陳述外，已無從再就同一供述者，取得與其上開
    審判外陳述之相同供述內容，倘以其他證據代替，亦無從達
    到同一目的之情形而言。經查，就被告是否持槍抵住甲○○
    之頭部開槍乙節，甲○○在警詢中以被害人身分指稱：當時
    被告持手槍抵住我左邊的頭部開1 槍，但因為我閃避才未被
    擊中（見警卷第9 頁）。嗣其在本院審判中以證人身分證稱
    ：被告朝何處射擊我沒有看到，我聽到砰一聲就馬上閃頭，
    但我不確定被告開槍前有無用槍抵住我，也不確定被告是否
    有朝我的頭部開槍（見本院卷第55頁反面至第56頁、第59頁
    反面）。則甲○○就被告有無朝其頭部開槍乙事，前後證述
    不一。但其警詢筆錄之內容確係其本於自由意志所為之陳述
    ，其並於警詢筆錄製作完成後閱覽無誤方在筆錄上簽名，業
    經甲○○證述在卷（見本院卷第54頁反面至第55頁），對照
    甲○○在本院審判中證稱：「忘記了」、「不敢確定」、「
    不知道」（見本院卷第59頁至第59頁反面），不時閃避問題
    或為不復記憶之證述，顯見其於審判中作證時之態度略有保
    留，是其警詢筆錄客觀上顯具有較可信之特別情況，且為證
    明本件犯罪事實存否所必要，依前揭規定，取得證據能力。
  2.又被告以外之人於審判外之陳述，雖不符刑事訴訟法第159
    條之1至之4 等4條規定，而經當事人於審判程序同意作為證
    據，法院審酌該陳述作成時之情況，認為適當者，亦得作為
    證據，刑事訴訟法第159 條之5 第1 項定有明文。經查，除
    甲○○之警詢筆錄外，本判決後開所引用之各該被告以外之
    人於審判外之陳述（包括言詞及書面陳述），原則上均不得
    作為證據使用，惟被告及其辯護人雖明知上開證據資料為傳
    聞證據，但於本院準備程序及審判期日均表示同意作為證據
    使用（見本院卷第30頁至第32頁），本院審酌上開證據製作
    時之情況，並無違法不當之情事，認為以之作為證據應屬適
    當，揆諸前開規定，應認該等供述證據例外具有證據能力。
  (二)證明力部分：
    上開犯罪事實，業據被告於偵訊及本院審理中坦承不諱（見
    警卷第1 頁至第3 頁、第4 頁至第7 頁；偵卷第7 頁至第9
    頁；本院卷第8 頁至第9 頁、第29頁、第54頁、第64頁反面
    ），復有現場蒐證照片8 張在卷可稽（見警卷第16頁至第19
    頁），另有前揭改造手槍（含彈匣1 個，彈匣內尚有直徑8.
    0 ±0.5mm 非制式子彈1 顆）與乙○○開槍後遺留現場之彈
    殼1 個扣案可考。且將前揭槍彈送往內政部警政署刑事警察
    局鑑驗之結果，認為：送鑑改造手槍1 枝（槍枝管制編號
    0000000000號），認係改造手槍，由仿FN廠半自動手槍製造
    之槍枝，換裝土造金屬槍管而成，擊發功能正常，可供擊發
    適用子彈使用，認具殺傷力。送鑑子彈1 顆，認係非制式
    子彈，由金屬彈殼組合直徑8.00±0.5mm 金屬彈頭而成，經
    試射，可擊發，認具殺傷力。送鑑彈殼1 顆，認係非制式
    金屬彈殼。上開鑑驗結果，有該局97年11月25日刑鑑字第09
    70167925號、第0000000000號鑑驗書影本各1 紙附卷供參（
    見偵卷第43頁至第47頁）。本院於審判中當庭勘驗上述槍彈
    後認為：扣案之改造手槍，槍管顏色與槍身顏色不同，槍
    管的圓弧厚度不均勻，可以判斷槍管是換裝、改造而成，拉
    滑套後可以擊發，性能良好。扣案之非制式子彈1 顆，彈
    頭業與彈殼分離，另1 個僅存彈殼，均不具有殺傷力（見勘
    驗筆錄，本院卷第61頁反面）。上開勘驗結果，核與前揭鑑
    驗意見相合。綜上足認被告之自白與事實相符，可以採信，
    是本件事證明確，被告前述犯行洵堪認定，應依法論科。
三、論罪科刑之理由：
  (一)核被告所為，係犯槍砲彈藥刀械管制條例第8 條第4 項未經
    許可持有可發射子彈具有殺傷力之改造手槍罪及同條例第12
    條第4 項之未經許可持有子彈罪。起訴書附錄所犯法條欄誤
    引用「修正前」槍砲彈藥刀械管制條例第8 條第4 項之規定
    ，尚有未洽。又被告拾得之前揭槍彈，並無證據證明該槍彈
    屬遺失物或脫離本人持有之物，無從以刑法第337 條侵占遺
    失物或脫離本人所持有之物罪論擬，應予陳明。
  (二)按持有槍枝、子彈等違禁物，所侵害者為社會法益，如所持
    有客體之種類相同（如同為手槍，或同為子彈者），縱令同
    種類之客體有數個（如數支手槍、數顆子彈），仍為單純一
    罪，不發生想像競合犯之問題；若同時持有二不相同種類之
    客體，則為一行為觸犯數罪名之想像競合犯（最高法院82年
    度臺上字第5303號判決要旨參照）。本案被告持有具有殺傷
    力之改造手槍1 支、子彈2 顆，依前開判決意旨，應僅分別
    成立單純一未經許可持有具殺傷力之改造手槍及子彈罪。又
    被告以一行為觸犯上開2 罪名，成立想像競合犯，應依刑法
    第55條之規定從一重之未經許可持有可發射子彈具有殺傷力
    之改造手槍罪。
  (三)被告之辯護人雖以：本件被告坦承上述犯行，對所作所為深
    感後悔，且被告家境清寒，被告之父親又罹患癌症，不久於
    人世，又被告家中尚有2 名稚子亟待被告撫育，可認被告有
    足堪憐憫之處云云，並提出戶籍謄本、行政院衛生署臺中醫
    院診斷證明書與清寒證明書各1 紙為證（見本院卷第35頁至
    第38頁、第72頁），請求引用刑法第59條之規定酌減被告之
    刑。惟刑法第59條之酌量減輕其刑，必於犯罪之情狀，在客
    觀上足以引起一般同情，認為即予宣告法定最低刑度之刑期
    ，猶嫌過重者，始有其適用（最高法院著有51年臺上字第89
    9 號判例意旨可資參照）。查槍彈等物危險性高，屬於管制
    物品，未經許可本不得任意持有，被告為心智正常之成年人
    ，具有相當之智識經驗，且已服役完畢，對上情豈有不知之
    理？然被告於上開時地拾獲本案槍彈時，不但隱匿不報，尚
    於與數名友人外出時攜帶在身，動機可議，之後甚至取出擊
    發，致使其友人之生命與身體安全蒙受威脅，其一錯再錯，
    行徑大膽，難認惡性輕微，衡情尚不足認被告之犯罪情狀有
    何值得憫恕之處，要與刑法第59條之規定不合，實難允所請
    ，特予敘明。
  (四)本院考量上開各情，復斟酌被告未有犯罪之前科紀錄，有臺
    灣高等法院被告前案紀錄表附卷可查，可見被告平日素行尚
    佳，且被告犯後坦承犯行，態度尚可，暨被告持有槍彈之時
    間不長，數量非鉅，且被告帶同警方取出本案槍彈，暨被告
    自承國中畢業，教育程度不高等一切情狀，量處如主文所示
    之刑，罰金部分並諭知易服勞役之折算標準。起訴書具體求
    處有期徒刑5 年6 月，未慮前情，及被告被訴殺人未遂部分
    屬不能證明（詳後述），尚嫌過重，附此敘明。
  (五)扣案之改造手槍1 支（含彈匣1 個）為違禁物，應依刑法第
    38條第1 項第1 款之規定宣告沒收。至被告所持有之子彈2
    顆，其中1 顆已由被告擊發，另1 顆經送驗試射完畢，現均
    已不具殺傷力，業如前述，均不另為沒收之諭知，併此陳明
    。
貳、不另為無罪諭知部分：
一、公訴意旨略以：被告於97年10月26日23時20分許，持前揭槍
    彈外出與甲○○等人至雲林縣莿桐鄉○○村○○○○道路上
    談判，因與甲○○發生爭執，竟基於殺人之犯意，手持前揭
    槍彈朝甲○○之頭部射擊子彈1 發，幸因甲○○見狀閃避，
    方未發生死亡之結果。因認被告涉犯刑法第271 條第2 項、
    第1 項之殺人未遂罪嫌。
二、按犯罪事實應依證據認定之，無證據不得認定犯罪事實，刑
    事訴訟法第154 條第2 項定有明文。又刑事訴訟法第161 條
    已於91年2 月8 日修正公布，其第1 項規定：檢察官就被告
    犯罪事實，應負舉證責任，並指出證明之方法。因此，檢察
    官對於起訴之犯罪事實，應負提出證據及說服之實質舉證責
    任。倘其所提出之證據，不足為被告有罪之積極證明，或其
    指出證明之方法，無從說服法院以形成被告有罪之心證，基
    於無罪推定之原則，自應為被告無罪判決之諭知（最高法院
    92年臺上字第128 號判例意旨參照）。
三、檢察官之舉證：
  (一)甲○○之警詢筆錄。
  (二)扣案前揭槍彈。
  (三)內政部警政署刑事警察局97年11月25日刑鑑字第0970167925
    號、第0000000000號鑑驗書影本各1 紙
  (四)現場蒐證照片8 張。
四、被告固坦承有於上開時地，持本案改造手槍擊發1 顆子彈之
    事實，惟堅決否認有何殺人未遂之犯行，辯稱：我是對空鳴
    槍，沒有朝甲○○開槍等語。被告之辯護人則為被告辯以：
    除甲○○單方面之指證外，其他在場之友人如黃俊和、謝奇
    侑、陳星樺、張詠竣、張弘明、張原誠、魏志安與詹明慶等
    人均未指證被告有持槍朝甲○○頭部開槍之情，可見甲○○
    所述並非實情等語。
五、本院之判斷：
  (一)證據能力部分：同前述「有罪部分二、(一)、1.」之論述。
  (二)證明力部分：
  1.被告於前揭時間，攜帶本案槍彈夥同不知情之友人甲○○、
    魏志安、謝奇侑、張弘明、詹明慶、張詠竣、張原誠、陳星
    樺及黃俊和，一同前往雲林縣莿桐鄉○○村○○○○道路上
    談論甲○○與張弘明間之誤會（詹明慶與黃俊和於中途便先
    行離開現場），言談間，被告便持前揭改造手槍擊發1 顆子
    彈等事實，為被告所是認（見警卷第2 頁；偵卷第7 頁至第
    8 頁；本院卷第8 頁反面），復經甲○○、魏志安、謝奇侑
    、張弘明、詹明慶、張詠竣、張原誠、陳星樺及黃俊和於警
    詢中陳述屬實（見警卷第9 頁；偵卷第17頁至第40頁），且
    有前揭槍彈扣案可資佐證，堪信為真實。
  2.就被告是否確有瞄準甲○○之頭部開槍乙節，甲○○先在警
    詢中陳稱：當時被告用手槍抵住我（左邊）頭部開1 槍，因
    為我閃避才未被打中等語（見警卷第9 頁），與在本院審判
    中證稱：被告朝何處射擊我沒有看到，我聽到砰一聲就馬上
    閃頭，但我不確定被告開槍前有無用槍抵住我，也不確定被
    告是否有朝我的頭部開槍等語（見本院卷第55頁反面至第56
    頁、第59頁反面）並不相符，已見瑕疵。甲○○雖又改口證
    稱：槍是抵住我的頭部左邊太陽穴，（開槍時）我的頭往右
    邊閃一下，身體沒有動作，被告說要把我「摳掉」，還要給
    我「寄」（臺語）一顆子彈，口氣比較大聲（見本院卷第55
    頁至第55頁反面、第58頁反面至第59頁）。惟若被告確實站
    在甲○○左側，以右手持槍抵住甲○○左邊頭部開槍，以如
    此接近的距離，配合子彈發射之速度，槍響之同時甲○○應
    已中彈，理當無任何閃避之機會，況且甲○○自承其閃避子
    彈之方法係「頭往右邊偏，身體並未移動」，此種閃避之角
    度亦未偏離子彈行經之路徑（即子彈由左往右飛行），衡情
    甲○○亦斷無毫髮無傷之可能，是甲○○證稱被告持槍抵住
    其頭部開槍等詞，是否為真，顯非無疑。其次，案發時在場
    之人除被告及甲○○外，尚有魏志安、謝奇侑、張弘明、張
    詠竣、張原誠及陳星樺，特經敘明在前，且在場之其他人均
    於被告開槍之同時往槍響音之來處觀看，此觀謝奇侑、陳星
    樺、張詠竣、張弘明及張原誠之警詢筆錄可明（見偵卷第21
    頁、第24頁至第25頁、第27頁、第30頁、第33頁、第36頁）
    ，是若被告真以右手持槍往甲○○之頭部開槍逞兇，並出言
    叫囂，渠等應能事先聽聞，且於槍響之該一剎那均能清楚目
    擊被告右手持槍正巧「往右邊直指」（用槍指著甲○○之方
    向）或自然地「由右邊往下方擺動」（順勢把槍放下），但
    謝奇侑、陳星樺與張弘明不約而同地陳稱：我當時聽到一聲
    類似鞭炮的聲音，就回頭往聲音的方向看去，便看到被告右
    手持不明東西順勢「由上往下」放下，那時才看到被告帶槍
    枝，我沒有看到被告對甲○○開槍，我沒有聽到被告向甲○
    ○嗆聲要把甲○○「摳掉」（見偵卷第21頁至第22頁、第24
    頁至第25頁）；張詠竣則陳稱：我當時聽到「砰」一聲類似
    放煙火的聲音，被告便不知道被何人拉到旁邊，我只有看到
    被告右手順勢放下而已，沒有聽到被告說要把甲○○「摳掉
    」（見偵卷第28頁）；張原誠證稱：我是看到被告右手持不
    明東西「朝天空」，其他沒有看到，也沒有聽到（見偵卷第
    34頁）；魏志安則清楚陳稱：我從遠處看到被告右手不知道
    持何東西「朝天空」，接下來便聽到「砰」一聲類似鞭炮的
    聲音，之後被告便順勢將右手放下，我沒有聽到被告說要把
    甲○○「摳掉」（見偵卷第36頁），渠等證詞互核一致，本
    院認上開證人等與甲○○並無仇怨，若渠等有意設詞偏袒被
    告，大可證稱其根本未親睹被告有開槍之舉，抑或附和被告
    之供詞直指被告持槍朝天空射擊即可，足見渠等之證詞可信
    度極高。此外，張詠竣尚陳稱：當時甲○○與張弘明正在談
    論事情，我站在他們2 人旁邊，被告則站在張弘明後面約1
    公尺處（見偵卷第27頁）；張弘明則陳稱：我只知道當時被
    告是站在我後方（見偵卷第30頁），亦均與被告辯稱：我當
    時前面有張詠竣及張弘明，我是站在張詠竣和張弘明的後面
    ，距離甲○○約1 公尺多（見本院卷第60頁）之詞相合，就
    彼此所站角度與距離置觀之，被告持槍抵住甲○○，卻又不
    被張弘明與張詠竣發覺，實屬難以想像之事。
  3.又查太陽穴位在人體的眉梢與眼睛外眥之間向後約1 寸處的
    凹陷中，該處骨板厚度僅為1 至2 毫米，是頭顱骨最薄弱的
    地方，若受到打擊或擠壓，很容易形成骨折，且因位於腦兩
    側、眼後、太陽穴之下的「顳葉系統」，掌管人類的記憶與
    影像的儲存、支配情緒的穩定、對語言理解與表情的辨識處
    理，故太陽穴若受有損傷，將會直接危及腦部「顳葉系統」
    之運作，甚至造成腦部大量出血而死亡，更遑論持槍往人類
    太陽穴之部位擊發子彈，此為週知之事。甲○○一再證稱被
    告持槍抵住其左邊頭部太陽穴開槍，果爾，被告顯然殺意甚
    堅，但被告與甲○○為朋友關係，素無仇恨，特經甲○○證
    述無訛（見本院卷第54頁至第54頁反面），又被告與其餘人
    等至上開產業道路旁談論之內容，為張弘明與甲○○間之恩
    怨，與被告本人應無利害關係，縱令雙方一言不合發生爭執
    ，亦實難想像被告會因此偶發之爭吵而萌生殺害甲○○之意
    念。甲○○尚證稱：被告只對我射擊1 發，之後就沒有繼續
    射擊，被告事後也沒有限制我的自由不准我離去（見本院卷
    第55頁反面至第56頁）。若被告開槍之目的即係要置甲○○
    於死地，何以被告在第1 槍未命中時，即繼續擊發第2 槍？
    何以又輕易地讓甲○○離開現場？在在足見甲○○之上開證
    述內容疑點重重，證明力甚低，不能逕信。
  4.檢察官所舉其餘證據方法，至多僅能證明被告非法持有本案
    槍彈之事實（即前揭經本院認定有罪之部分），不能證明被
    告被訴上開殺人未遂犯行，確屬實情。從而，被告堅稱其未
    有持槍抵住甲○○頭部開槍之舉措等語，尚非全然無據。附
    帶一言，於檢察官偵查中，上開證人共8 人之證述內容已由
    雲林縣警察局斗六分局偵查隊製作警詢筆錄附卷，檢察官於
    起訴書中片面採信甲○○1 人之警詢筆錄遽認被告涉有殺人
    未遂犯嫌，卻隻字未提何以不採其他有利於被告之證述內容
    之理由，似屬可議。
六、綜上所陳，被告是否確有上述殺人未遂之犯行，尚有合理之
    懷疑存在，本院在調查證據完畢後，仍無法獲得有罪之心證
    。檢察官既然不能證明被告確有起訴書所指上開犯行，參照
    前開法條及判例意旨，原應由本院為被告無罪之諭知，惟檢
    察官認此部分與前揭被訴有罪部分具有想像競合犯之裁判上
    一罪關係，爰就此部分不另為無罪之諭知。
、應適用之法律：
    依刑事訴訟法第299 條第1 項前段，槍砲彈藥刀械管制條例
    第8 條第4 項、第12條第4 項，刑法第11條前段、第55條、
    第42條第3 項、第38條第1 項第1 款，判決如主文。
本案經檢察官丙○○到庭執行職務。
中    華    民    國    98    年    2     月    13    日
                  刑事第五庭  審判長法  官 侯 廷 昌
                                    法  官 曾 鴻 文
                                    法  官 王 紹 銘
以上正本證明與原本無異。
如不服本判決，應於收受本判決後10日內向本院提出上訴書狀，
並應敘述具體理由。如未敘述上訴理由者，應於上訴期間屆滿後
20 日 內向本院補提理由書狀（均須按他造當事人之人數附繕本
）「切勿逕送上級法院」。
                                     書記官 洪 秀 虹
中    華    民    國    98    年    2     月    13    日
附錄本案論罪科刑法條：
槍砲彈藥刀械管制條例第8條第4項：
未經許可，持有、寄藏或意圖販賣而陳列第1 項所列槍枝者，處
3 年以上10年以下有期徒刑，併科新臺幣700 萬元以下罰金。
槍砲彈藥刀械管制條例第12條第4項：
未經許可，持有、寄藏或意圖販賣而陳列子彈者，處5 年以下有
期徒刑，併科新臺幣300 萬元以下罰金。


司法院資訊處製作；財團法人民間司法改革基金會備份。
